【裁判字號】    99,消債更,59
【裁判日期】    990204
【裁判案由】    聲請更生程序
【裁判全文】
臺灣高雄地方法院民事裁定            99年度消債更字第59號
聲  請  人  甲○○
上列當事人因消費者債務清理事件聲請更生，本院裁定如下：
    主    文
聲請駁回。
聲請費用新臺幣壹仟元由聲請人負擔。
    理    由
一、聲請意旨略以：伊前與銀行訂定信用貸款、信用卡等契約，
    積欠債務計新臺幣（下同）3,055,651 元，於民國95年依金
    融主管機關協調成立之中華民國銀行公會會員辦理消費金融
    案件無擔保債務協商機制，與最大債權人銀行安泰商業銀行
    達成分期還款協議，同意自95年6 月起分120 期，利率6 ％
    ，每月10日前繳納34,353元方式償還欠款（下稱系爭協商方
    案）。惟聲請人每月收入約為48,000元，扣除每月生活費及
    扶養開支費用計47,320元後，幾無餘款可供還款，聲請人根
    本無餘力繳納協商款，有不可歸責之事由致履行顯有重大困
    難。又伊無擔保或無優先權之債務總額未逾1200萬元，復未
    經法院裁定開始清算程序或宣告破產，爰聲請准予裁定更生
    等語。
二、按債務人不能清償債務或有不能清償之虞者，得依消費者債
    務清理條例所定更生或清算程序，清理其債務，消債條例第
    3 條定有明文。蓋經濟上陷於困境之消費者，若任其於惡性
    循環之債務窘境中自生自滅，其將衍生嚴重之社會問題，致
    難以維持安定之社會經濟秩序，故有予之分別情形依更生或
    清算之程序清理其債務之必要，藉以妥適調整其與各相關債
    權人等間之權利義務關係，以謀求消費者經濟生活之更生機
    會，從而健全社會經濟發展。是以不論債務人於本條例施行
    前是否曾參與銀行公會無擔保債務協商機制，債務人一旦按
    本條例聲請更生或清算，均以債務人已達不能清償債務或有
    不能清償之虞為必要。再者，依消債條例第151 條第1 項、
    第5 項規定，係採「協商前置主義」，而債務人於協商程序
    中，自應本於個人財產及收支狀況，依最大誠信原則，商討
    解決方案，如債務人如與金融機構協商成立者，自應本於誠
    信履行協商方案，非有不可歸責於己之事由，尚不得為更生
    或清算之聲請。如經法院審酌確有不可歸責於己之情事而毀
    諾，則應繼續審理上開條文所謂「不能清償或有不能清償之
    虞」，允宜綜衡債務人全部收支及財產狀況，評估是否已不
    能維持符合人性尊嚴之最基本生活條件，如曾有協商方案，
    其條件是否確實不能達到上開基本之要求等，為其判斷之準
    據。
三、經查：
（一）按聲請人主張現積欠之總債務共計3,055,651 元，並曾於
      民國95年依系爭協商中，與債權人達成分期還款協議，同
      意自95年6 月起分120 期，利率6 ％，每月10日繳納34,3
      53元方式償還欠款乙情，有財團法人金融聯合徵信中心當
      事人綜合信用報告、協議書及無擔保還款計劃各乙份在卷
      為憑，應堪認為真實。另聲請人任職高雄應用科技大學，
      每月收入約48,000元，另有一筆有限責任高雄第二信用合
      作社之投資，此外名下無其他財產等情，有聲請人財產歸
      屬資料清單、96、97年度綜合所得稅各類所得資料清單、
      聲請人98年1 月至12月高雄應用科技大學員工薪津明細單
      可佐（見本院卷第72至88頁），亦均堪認定，合先敘明。
（二）又聲請人主張每月支出房貸9,520 元云云。然按聲請人之
      財政部高雄市國稅局財產歸屬資料清單（見本院卷第74頁
      ）所載，其名下並未有土地或房屋。經本院審視卷內資料
      ，聲請人目前之住居所房產高雄市○○區○○路163 號16
      樓之6 乃其配偶謝宜妏所有，有其配偶之財政部高雄市國
      稅局財產歸屬資料清單（見本院卷第96頁）及系爭房產之
      土地暨建物登記謄本影本（見本院卷第117 至120 頁）為
      據，則房貸支出顯非聲請人名下之債務，是聲請人主張房
      貸支出等語，無足可採。
（三）聲請人另主張每月支出之必要費用為18,500元，包括生活
      費9,500 元、交通費2,000 元、教育費5,000 元及水電瓦
      斯電話費用計2,000 元等語，然聲請人並未提出相關開銷
      單據，尚難遽認其主張為真。況消費者債務清理條例之立
      法意旨，乃在於幫助陷於經濟上困境之債務人，得藉由更
      生或清算程序，走出經濟困境，避免走向絕路，實現憲法
      所保障之生命權，並非在幫助債務人保持其舊有之生活水
      平。因此在考量所謂之「生活必要性支出」，自以維持一
      般人最低生活水平所需為準。經查：聲請人居住於高雄市
      ，有其戶籍謄本在卷可憑，參諸內政部社會司公布之98年
      度高雄市每人每月最低生活費為11,309元，則聲請人每月
      基本生活開銷於11,309元內，核屬必要，逾此範圍之支出
      尚無可採。雖聲請人認其因工作所需及家庭因素，需支出
      生活費、交通費、教育費及水電瓦斯電話費用共計18,500
      元，然前開內政部社會司所公佈之98年度最低生活費用之
      計算內容，已包括水電費、勞健保、稅捐、房租、醫藥費
      、保險等費用在內，除特殊情形外，聲請人逾此範圍所主
      張之項目及金額即難認必要。是以，本院認應以內政部社
      會司98年度高雄市每人每月之最低生活標準11,309元，認
      聲請人每月必要生活費為11,309元計算，始為合理。
（四）聲請人復主張伊每月需支出扶養其父吳書田2,000 元、其
      母吳魏雪娥1,500 元、其配偶謝宜妏每月5,000 元、其女
      吳泳慧每月5,000 元等語，觀之聲請人提供之家族系統表
      （見本院卷第93頁），可認其父母之扶養義務人共有5人
      ，如以前開高雄市每人每月之最低生活標準11,309元計算
      ，聲請人每月分別尚需負擔父母之扶養費各2,262 元【計
      算式：11,309元÷5 ＝2,261.8 元（元以下四捨五入）】
      ，今聲請人主張之扶養費低於前開生活標準，尚為可採；
      又聲請人扶養其女配偶謝宜妏、其女吳泳慧每月各需支出
      5,000 元，審以除謝宜妏名下有一筆不動產外，該2 人並
      無其他收入，有謝宜妏、吳泳慧財政部高雄市國稅局96、
      97年度綜合所得稅各類所得資料清單暨財產歸屬資料清單
      可參（見本院卷第94至99頁），況聲請人所主張之扶養金
      額均未逾前開內政部社會司公告之98年度高雄市低收入戶
      最低生活費每人每月11,309元之標準，是並無過高之虞，
      應堪認屬可信。則以聲請人目前每月薪資約48,000元，扣
      除聲請人每月必要生活費用11,309元、扶養費共計13,500
      元後，尚餘23,191元【計算式：48,000元－11,309元－13
      ,500元＝23,191元（元以下四捨五入）】可供償債。
（五）則以聲請人目前所負債務3,055,651 元，除以聲請人每月
      可供清償之23,191元，如不計算利息，聲請人約於132 個
      月（3,055,651 ÷23,191＝131.76）即約11年內即可償債
      完畢，而聲請人係47年5 月31日出生，現年51歲，其工作
      能力正值日盛，故依其情況自尚不得認已有不能償債務或
      有不能清償之虞之情事，所為不能清償之主張自無足採。
四、綜上所述，聲請人平均之月收入扣除最低生活費後，尚無「
    不能清償債務或不能清償之虞」，其更生之聲請即不符消費
    者債務清理條例第3 條所定要件，且上開欠缺又屬無從補正
    ，依首揭說明，自應駁回其聲請。
五、依消費者債務清理條例第8 條、第151 條第5 項、第15條，
    民事訴訟法第78條、第95條，裁定如主文。
中    華    民    國    99    年    2     月    4     日
              民事第一庭    法      官  林岳葳
上為正本係照原本作成。
如對本裁定抗告須於裁定送達後10日內向本院提出抗告狀，並繳
納裁判費新臺幣1,000元。
中    華    民    國    99    年    2     月    4     日
                            書  記  官  簡文清

司法院資訊處製作；財團法人民間司法改革基金會備份。
